【裁判字號】    99,訴,685
【裁判日期】    991130
【裁判案由】    侵權行為損害賠償
【裁判全文】
臺灣臺北地方法院民事判決               99年度訴字第685號
原      告  蔡嘉恩
被      告  華璽鈐
上列當事人間請求侵權行為損害賠償事件，原告提起刑事附帶民
事訴訟，經本院刑事庭裁定移送而來，本院於民國99年11月18日
言詞辯論終結，判決如下：
    主      文
被告應給付原告新臺幣壹拾貳萬陸仟肆佰肆拾捌元，及自民國九
十八年十二月十日起至清償日止，按週年利率百分之五計算之利
息。
原告其餘之訴駁回。
訴訟費用由被告負擔四分之一，餘由原告負擔。
本判決第一項得假執行。但被告於假執行程序實施前，以新臺幣
壹拾貳萬陸仟肆佰肆拾捌元為原告預供擔保，得免為假執行。
    事實及理由
壹、程序方面：
  一、按因侵權行為涉訟者，得由行為地之法院管轄，民事訴訟
      法第15條第1 項定有明文。本件原告主張被告駕駛車輛過
      失致其受有傷害，而依侵權行為損害賠償之法律規定請求
      被告負賠償責任，經查原告主張侵權行為發生地，位於本
      院管轄範圍內之臺北市○○區○○路120 巷與同巷27弄交
      岔路口，依首開規定，本院自有管轄權。
  二、又按訴狀送達後，原告不得將原訴變更或追加他訴，但擴
      張或減縮應受判決事項之聲明者，不在此限，民事訴訟法
      第255 條第1項第3款定有明文。查本件原告起訴聲明請求
      被告給付新臺幣（下同）513,700 元及自刑事附帶民事起
      訴狀繕本送達被告之翌日起至清償日止，按週年利率5%計
      算之利息。嗣於民國99年9 月15日當庭變更聲明，請求被
      告給付490,227 元及按上開方式計算之遲延利息，核屬減
      縮應受判決事項之聲明，揆諸前開規定，應准許之。
貳、實體方面：
一、原告起訴主張：
  (一)被告於97年7月27日下午10時許駕駛車號7601－DX 號自用小
    客車，沿臺北市○○區○○路120 巷由南往北方向直行，行
    經該路段與27弄交岔路口時，本應注意車輛行駛行至無號誌
    之交岔路口，於未設標誌、標線或號誌劃分幹、支線道者，
    同為直行車者，左方車應讓右方車先行，而依當時情形並無
    不可注意之情，竟疏於注意逕自直行穿越交岔路口，適原告
    騎乘車號SY8－780號輕型機車、後附載訴外人林建廷，沿臺
    北市○○路120 巷27弄由東往西行駛，行經同一路段，亦疏
    未注意行經無號誌路口，應減速慢行，二車於該交岔路口煞
    閃不及，自用小客車之副駕駛座前方車頭與輕型機車之左側
    車身發生撞擊，致原告受有左側脛骨、腓骨骨折之傷害（下
    稱系爭事故）。被告就系爭事故發生有前述之過失，經鈞院
    以98年度北交簡字第534號刑事有罪判決，認犯刑法第284條
    第1項前段之過失傷害罪，並經鈞院98年度交簡上字第108號
    判決駁回上訴確定，被告因過失致使原告受有傷害，應可認
    定。
  (二)原告遭逢系爭事故而受有傷害，遂於臺北市立聯合醫院住院
    5 天接受開刀治療，嗣於財團法人台灣基督教長老教會新樓
    醫院（下稱新樓醫院）復健治療，且自97年8 月23日起至98
    年1 月16日止於慈恩中醫診所陸續治療43次，相隔一年後方
    開刀將鋼釘取出。原告因被告侵權行為所支出之2 次手術之
    手術醫療及醫藥費用、營養品、復健費用及術後看護費共10
    0,000元；且原告因受有上開傷害而無法工作，損失1年無法
    就業之薪資共計343,200元；另原告亦將機車送修支出8,500
    元；此外並請求被告賠償60,000元之慰撫金，經扣除原告已
    受領強制汽車責任保險理賠金21,473元，原告得請求之賠償
    金額共計490,227元。爰依民法第184條第1項前段、第193條
    第1項及第195 條第1項前段等規定，提起本件訴訟等語。並
    聲明：被告應給付原告490,227 元，及自刑事附帶民事起訴
    狀繕本送達被告之翌日起至清償日止，按週年利率5%計算之
    利息。
二、被告抗辯略以：原告請求之營養品、復健費用及看護費皆過
    高，且原告受傷期間不到1年，不應請求賠償1年之薪資損失
    ，又原告主張之精神損害賠償過高，難以同意，至於車損部
    分費用亦有過高情事。況兩造對系爭事故皆有過失，不應由
    被告全數負擔等語，資為抗辯，並聲明：駁回原告之訴。
三、兩造不爭執之事實：
  (一)被告於97年7 月27日下午10時許駕駛車號7601－DX號自用小
    客車，沿臺北市○○區○○路120 巷由南往北方向直行，行
    經該路段與27弄交岔路口時，本應注意車輛行駛行至無號誌
    之交岔路口，於未設標誌、標線或號誌劃分幹、支線道者，
    同為直行車者，左方車應讓右方車先行，而依當時情形並無
    不可注意之情，竟疏於注意逕自直行穿越交岔路口，適原告
    騎乘車號SY8－780號輕型機車、後附載訴外人林建廷，沿臺
    北市○○路120 巷27弄由東往西行駛，行經同一路段，亦疏
    未注意行經無號誌路口，應減速慢行，二車於該交岔路口煞
    閃不及，自用小客車之副駕駛座前方車頭與輕型機車之左側
    車身發生撞擊，致原告受有左側脛骨、腓骨骨折之傷害。
  (二)被告就系爭事故發生有前述之過失，經本院以98年度北交簡
    字第534號刑事有罪判決認犯刑法第284 條第1項前段之過失
    傷害罪，並經本院98年度交簡上字第108 號判決駁回上訴確
    定。
  (三)原告已支出機車修理費用8,500元。
四、得心證之理由：
  (一)按汽車行駛至無號誌之交岔路口，未設標誌、標線或號誌劃
    分幹、支線道者，同為直行車者，左方車應暫停讓右方車先
    行，道路交通安全規則第102 條第1項第2款定有明文。查兩
    造並不爭執被告於前揭時、地駕駛車號7601－DX號自用小客
    車，疏未注意行經無號誌路口應減速慢行，以致煞閃不及而
    撞擊原告所騎乘之車號SY8－780號輕型機車，致使原告受有
    左側脛骨、腓骨骨折之傷害等事實，且被告上開過失傷害犯
    行，並經本院以98年度北交簡字第534 號刑事判決認定屬實
    ，復經本院以98年度交簡上字第108 號刑事判決駁回上訴確
    定。是原告主張被告為左方車，行駛至無號誌交岔路口時，
    未暫停讓原告所騎乘之機車先行，導致原告受有左側脛骨、
    腓骨骨折，而對於系爭事故之發生有過失等情，應可採信。
  (二)按因故意或過失，不法侵害他人之權利者，負損害賠償責任
    ；不法侵害他人之身體或健康者，對於被害人因此喪失或減
    少勞動能力或增加生活上之需要時，應負損害賠償責任；被
    害人雖非財產上之損害，亦得請求賠償相當之金額，民法第
    184條第1項、第193條第1項及第195條第1項前段分別定有明
    文。本件被告因未履行注意義務而過失造成原告受有前揭傷
    害，則被告之過失行為與原告所受傷害之間，具有相當因果
    關係，是原告自得依侵權行為之法律關係請求被告賠償。茲
    就原告主張之數額判斷如下：
    (1)醫藥治療、復健、營養品及術後看護費用部分：
      按民法第193條第1項所定「增加生活上之需要」，係指
        被侵害前無此需要，然因受侵害，始有支付此費用之需
        要而言。經查，原告因系爭事故受有左側脛骨、腓骨骨
        折之傷害，在臺北市立聯合醫院忠孝院區自97年7 月27
        日至同年月31日接受急診之復位及內固定手術治療，嗣
        於99年4月7日至同年月9 日在同醫院進行拔除鋼釘手術
        治療，有該醫院之住院診斷證明書2 紙附卷可佐（見本
        院98年度交簡上附民字第9號卷第5頁，本院99年度審訴
        字第248 號卷第35頁）。原告另於97年8月2日於骨科博
        正醫院治療，又自同年8 月23日起至同年12月14日止於
        慈恩中醫診所接受43次門診治療，加以手術後自97年 8
        月11日起至同年12月15日，共5 次於新樓醫院進行復健
        治療，並有施用於傷口之彈性繃帶、紗布及手術後使用
        之柺杖等醫藥用品之支出，上開所有費用共計25,106元
        ，此有新樓醫院之乙種診斷證明書、醫療費用收據、購
        買醫藥用品之收據、統一發票及交易明細在卷可證（見
        前開附民卷第6頁、第8至29頁、第31頁，本院審訴卷第
        36 至38頁），此部分之請求，應認有據。
      又按營養費之支出，其是否為必要之支出，應視受害人
        之傷勢及治療情狀而定。查原告於系爭事故後至新樓醫
        院復健治療時，醫囑表示建議原告高鈣飲食，此有新樓
        醫院乙種診斷證明書在卷可資佐證（見前開附民卷第 6
        頁）。是以原告因受有左側脛骨、腓骨骨折之傷害，自
        醫師治療後所為囑咐觀之，為幫助原告傷勢之復原，於
        治療期間確有服用含有鈣質之營養補充品之必要，原告
        此部分支出共計21,360元，業據提出鈣質營養補充品之
        免用統一發票發票收據及統一發票在卷可參（見上開附
        民卷第14、27、29、30頁，本院審訴卷第38至40頁），
        應認其主張有理由。
      復按親屬代為照顧被害人之起居，固係基於親情，但親
        屬看護所付出之勞力並非不能評價為金錢，雖因二者身
        分關係而免除被害人之支付義務，惟此種基於身分關係
        之恩惠，自不能加惠於加害人。故由親屬看護時雖無現
        實看護費之支付，仍應認被害人受有相當於看護費之損
        害，得請求賠償，始符公平原則（最高法院94年度臺上
        字第1543號判決意旨參照）。查原告因系爭事故於臺北
        市立聯合醫院忠孝院區接受急診之復位及內固定手術治
        療，嗣並於同醫院進行拔除鋼釘手術治療，已如前述，
        原告住院接受手術治療之期間自97年7 月27日至31日，
        另自99年4月7日至9日，共計8日，參以其所受傷害位置
        在於腳部，業已影響原告行走之能力，且為免傷處二次
        傷害及確保手術治療成果，確有由他人全日看護其日常
        生活之必要。是參酌原告傷勢、部位及復原之一切情況
        ，認原告除於手術期間須接受全日看護外，於首次手術
        治療出院翌日起15日內，亦有受他人部分協助照顧即半
        日看護之必要。依一般全日看護收費行情係每日 2,000
        元，半日看護費用為1,100 元之標準計算，則原告得請
        求被告賠償看護費應為32,500元（計算式：2,0008＋
        1,10015＝32,500）。
    (2)薪資損失部分：
      按關於侵權行為賠償損害之請求，以受有實際損害為要件
      ，又損害賠償之範圍，應以被害人實際所受損害為衡。原
      告主張因系爭事故受有傷害，致受有1 年不能工作之薪資
      損害，經查原告每月薪資為28,600元，此據提出97年5 月
      份薪資所得證明乙紙為證（見前開本院審訴卷第24頁），
      且為被告所不爭執，堪信為真。惟原告主張其因受有上開
      傷害致1 年不能工作而受有薪資損失，卻未提出證據以證
      其詞，應屬無據。則參酌前揭原告於臺北市立聯合醫院 2
      次之住院診斷證明書所載略以：「出院後宜休養二個月門
      診追蹤治療」及「出院後宜休養貳週門診追蹤治療」等語
      ，可知原告手術後應需要2 個半月之休養期間，使傷處得
      完整復原，此休養期間實際上無法工作而受有薪資損害。
      是以原告得向被告請求之薪資損失額，應為71,500元（計
      算式：28,6002.5＝71,500 ），逾此部分之請求，非實
      際上所受損害，核屬無據。
    (3)慰撫金部分：
      本件系爭事故造成原告受有前揭傷害，除須進行手術治療
      以及長期之門診追蹤，且左側腿部之骨折亦對原告生活形
      成不便，身心遭受相當痛苦。查原告名下除薪資及保險外
      並無財產，有原告提出之及財政部臺灣省南區國稅局97年
      度綜合所得稅各類資料清單及財產歸屬資料清單可佐（見
      本院審訴卷第22至23頁），爰審酌本件車禍發生經過、原
      告所受傷害及原告經濟情況等一切情狀，認原告請求慰撫
      金60,000元，尚屬適當。
    (4)機車修理費部分：
      按物被毀損時，被害人除得依民法第 196條請求賠償外，
      並不排除民法第213條至第215條之適用。依民法第 196條
      請求賠償物被毀損所減少之價額，得以修復費用為估定之
      標準，但以必要者為限（最高法院77年度第 9次民事庭決
      議參照）。查本件原告騎乘其母所有車號SY8－780號輕型
      機車因受上開損害，致支出修復費用8,500 元，此據原告
      提出修理估價單乙紙為證，且為兩造所不爭執，惟據該估
      價單所載皆為零件以新換舊，即應扣除其折舊，方為必要
      費用。依行政院公布之固定資產耐用年數表及固定資產折
      舊率表所示，機器腳踏車之耐用年數為3 年，依定律遞減
      折舊率為1000分之536，並以1年為計算單位，其使用期間
      未滿1 年者，按實際使用使用之數相當於全年之比例計算
      之，不滿1月者，以1月計算之。且採用定率遞減法者，其
      最後1 年之折舊額，加歷年折舊累計額，其總和不得超過
      該資產成本原額之9/10。系爭機車出廠年月為92年9 月，
      有交通部機器腳踏車行車執照1 紙可稽（見本院審訴卷第
      20 頁），故距系爭事故發生之97年7月27日，使用期間約
      為4年11月，已使用逾3年，依上開折舊規定，其零件費用
      經折舊後價值應為資產成本額之1/10，即850 元（計算式
      ：8,500元零件費用1/10最低折舊額＝850元），是以原
      告所得主張之系爭機車修理費用，應以850元計算。
五、按損害之發生或擴大，被害人與有過失者，法院得減輕賠償
    金額或免除之，民法第217條第1項定有明文。此項規定之目
    的，在謀求加害人與被害人間之公平，故在裁判上法院得以
    職權減輕或免除之（最高法院85年臺上字第1756號判例意旨
    參照）。本件被告對於系爭事故之發生固有前開過失，惟查
    ，原告於系爭事故後警詢時亦自承當時車速約30至40公里，
    見到被告車輛已來不及反應等語，而系爭事故發生之臺北市
    信義區○○路120巷27 弄東向西地面上繪製有「慢」字標誌
    ，是以原告行經無號誌路口未減速慢行為肇事次因，就系爭
    事故亦有過失，此觀系爭事故之車禍鑑定委員會鑑定意見書
    即明。是審酌兩造對本件損害發生原因力之強弱程度，認原
    告應負30%之過失責任，被告應負70%之過失責任，依此計算
    ，原告得請求之金額為147,921元【計算式：(25,106＋21,3
    60＋32,500＋71,500＋60,000＋850)70%＝147,921，元以
    下四捨五入】。
六、又按保險人於被保險汽車發生汽車交通事故時，依本法規定
    對請求權人負保險給付之責，而保險人依本法規定所為之保
    險給付，視為被保險人損害賠償金額之一部分；被保險人受
    賠償請求時，得扣除之，強制汽車責任保險法第25條第 1項
    、第32條定有明文。經查，原告就系爭事故所受損害已受領
    強制汽車責任保險理賠金21,473元，為兩造所不爭執，揆諸
    前揭規定，原告得請求之金額應扣除其已受領之理賠金，共
    計126,448元（計算式：147,921－21,473＝126,448）。
七、綜上所述，原告依侵權行為之法律關係，請求被告給付126,
    448 元，及自刑事附帶民事起訴狀繕本送達被告之翌日即98
    年12月10日起至清償日止，按週年利率5%計算之利息，為有
    理由，應予准許；逾此範圍之請求，則無理由，應予駁回。
八、按所命給付之金額或價額未逾新臺幣五十萬元之判決，法院
    應依職權宣告假執行，民事訴訟法第389條第1項第5 款著有
    明文。本件命被告賠償金額未逾500,000 元，爰依上開規定
    ，依職權宣告假執行，並依同法第392條第2項規定，依職權
    宣告被告供擔保免為假執行。
九、本件事證已臻明確，兩造其餘攻擊防禦方法及所提證據，核
    與判決結果不生影響，爰不另論述，併此敘明。
十、訴訟費用負擔之依據：民事訴訟法第79條。
中    華    民    國    99    年    11    月    30    日
                  民事第四庭    法  官   張瑜鳳
                                法  官   陳靜茹
                                法  官   余明賢
以上正本係照原本作成
如對本判決上訴，須於判決送達後20日內向本院提出上訴狀。如
委任律師提起上訴者，應一併繳納上訴審裁判費。
中    華    民    國    99    年    11    月    30    日
                                書記官   楊勝欽


司法院資訊處製作；財團法人民間司法改革基金會備份。
